【裁判字號】    97,上易,763
【裁判日期】    971223
【裁判案由】    損害賠償
【裁判全文】
臺灣高等法院民事判決                 97年度上易字第763號
上  訴  人  啟翔營造有限公司
法定代理人  乙○○
訴訟代理人  何邦超律師
            甲○○
被  上訴人  丙○○（原名劉丙○○）
            戊○○
兼  共  同
訴訟代理人  己○○
上列當事人間請求損害賠償事件，上訴人對於中華民國97年7月
30日臺灣新竹地方法院96年度訴字第413號第一審判決提起上訴
，本院於97年12月16日言詞辯論終結，判決如下：
    主      文
上訴駁回。
第二審訴訟費用由上訴人負擔。
    事實及理由
一、被上訴人經合法通知，未於言詞辯論期日到場，核無民事訴
    訟法第386條所列各款情形，爰依上訴人之聲請，由其一造
    辯論而為判決。
二、被上訴人主張：伊為門牌新竹市○○路15號房屋（下稱系爭
    爭房屋）所有權人，上訴人於民國93年間承攬新竹市政府之
    公有關東市場綜合大樓之興建工程（下稱系爭工程），因有
    地下室挖掘深度過深，且未做好防範工作之施工疏失，造成
    相鄰之建物包含系爭房屋均發生損害，系爭房屋受損情況及
    修復費經鑑定後如原判決附表一、二、三（下稱附表一、二
    、三）所示。雖上訴人在新竹市政府扣款之壓力下，與伊進
    行談判，惟無法達成和解。嗣上訴人寄交面額新臺幣（下同
    ）87,160元支票（下稱系爭支票）作為賠償，但仍有不足，
    應再賠償212,840元。爰依侵權行為法律關係，請求上訴人
    給付212,840元及自起訴狀繕本送達之翌日起算之法定遲延
    利息等語（被上訴人原請求上訴人應將附表一所示之損害處
    修復，如不為修復或不能修復時，被上訴人應給付987,389
    元本息。原審僅判准212,840元本息，被上訴人就其敗訴部
    分未提起上訴，已告確定。上開未繫屬本院部分，不予另贅
    ）。
三、上訴人則以：系爭房屋之屋齡約40年，被上訴人未經專業設
    計，即於60年間將原本2層樓房增建至4層，該屋經長期天然
    災害侵襲及本身折舊，略有漏水、損壞乃屬常態。伊於92年
    7月28日起至95年2月27日之系爭工程施工期間，被上訴人未
    曾提出伊施工不當造成系爭房屋嚴重損害之異議，遲至系爭
    工程完成半年後，始稱該屋受損，衡情顯與伊施工無關，其
    請求權已罹於時效而消滅，伊得拒絕賠償。縱認其仍得請求
    賠償，惟依監造單位楊炳國建築師事務所92年9月23日（92
    ）炳字第519號函所述，系爭房屋於系爭工程基地未開挖動
    土前，已有龜裂漏水現象，經監造單位於92年10月1日與周
    邊住戶逐戶實地勘查，亦確認鄰屋之龜裂漏水均非伊施工所
    造成。嗣新竹市政府於95年8月29日召開會議，邀集各相關
    人協調工程施工鄰房損害協調會，被上訴人參與該會議，僅
    提出水管漏水、牆壁龜裂、屋頂漏水、天花板已修理2萬元
    、門無法開啟之損害，其餘則未提及，並請求由伊負擔修復
    費用80%，餘由其負擔。按被上訴人所提修復項目及負擔比
    例觀之，其損害額應在4、5萬元之間；況台灣省土木技師公
    會受新竹市政府委託鑑定系爭工程附近之23戶房屋損害情形
    ，除進行會勘製作紀錄，並估算系爭房屋受損修復費用為87
    ,160 元，新竹市政府乃命伊於95年12月31日與被上訴人完
    成賠償協議，惟僅被上訴人一戶不願按前揭估算領取修復費
    ，伊即按前揭估算寄交系爭支票，被上訴人既收受且兌領，
    兩造間已無債務關係，自不能再以臺灣省建築師公會97年3
    月20日鑑定報告為據另向伊求償等語為辯。
四、原審為被上訴人部分勝訴之判決，即判命上訴人應給付被上
    訴人212,840元，及自96年6月6日起算之法定遲延利息；並
    駁回被上訴人其餘之訴。被上訴人就其敗訴部分未提起上訴
    ，已告確定。上訴人就其敗訴部分提起上訴，聲明為：
    (一)原判決不利於上訴人部分廢棄。
    (二)上廢棄部分，被上訴人在第一審之訴及假執行之聲請均駁
      回。
    被上訴人則答辯聲明：上訴駁回。
五、本院整理並協議簡化爭點如下（見本院卷第47、75頁，97年
    10月3日、 97年10月20日準備程序筆錄）：
    (一)不爭執之事實：
    1.上訴人於92年5月16日承攬系爭工程。
    2.被上訴人己○○、丙○○、戊○○為系爭房屋之共有人
      ，權利範圍依序為10分之4、10分之1、10分之5（見原審
      訴字卷一第11-13、55頁，土地所有權狀、建物登記謄本
      ）。
    3.系爭工程造成鄰房23戶損害，經新竹市政府及兩造於95年
      10月26日同意，委由台灣省土木技師公會鑑定修繕賠償費
      用，經台灣省土木技師公會鑑定結果，上訴人應賠付被上
      訴人87,160元（見原審訴字卷一第20、31、32、33頁，協
      調會議紀錄、上訴人96年3月30日存證信函、新竹市政府
      95年12月19日函）。
    4.上訴人曾於96年3月30日以存證信函檢附票期95年12月27
      日、面額87,160元支票予被上訴人己○○作為修復費用，
      而己○○雖收受該紙支票，惟亦於96年4月10日以存證信
      函表示不接受僅以87,160元為修復費用（見原審訴字卷一
      第32、33、139、140頁，促字卷第11、12頁）。
    5.系爭房屋係於57年間興建，於60年7月31日完成登記，原
      登記之建物僅有二層樓，總面積168.78平方公尺，嗣經被
      上訴人之父違法加蓋為四層樓房屋，系爭房屋因老舊及增
      建致受損擴大，被上訴人與有過失。
    (二)爭執事項：
    1.系爭房屋是否因系爭工程而受損？
    2.倘系爭房屋因系爭工程而受損，被上訴人之賠償請求權是
      否已罹於時效而消滅？
    3.倘被上訴人之賠償請求權是未罹於時效而消滅，其得請求
      被上訴人賠償之修復費用為若干？
六、被上訴人主張系爭房屋因上訴人施作系爭工程而受有如附表
    一、二所示之損害等語，為上訴人所否認。經查：
    (一)新竹市政府於95年10月26日召集上訴人與包含被上訴人在
      內之關東市場綜合大樓附近住戶開會協調上訴人施作系爭
      工程是否造成鄰房損害事宜，嗣決議：「(一)啟翔公司（即
      上訴人）同意由新竹市政府全權負責聘用專業單位鑑定損
      鄰責任歸屬及核算修繕賠償費用，其鑑定費用暫由本工程
      管理費項下代為支付，其鑑定結果歸屬承商（即上訴人）
      ，鑑定費用則由工程尾款內扣除，另鑑定結果後，啟翔公
      司並同意若未能一週內與受損鄰房達成協議，及簽認協議
      書報新竹市政府備查時，新竹市政府徑依照與啟翔公司所
      訂工程合約規定，將鑑定結果所需修繕賠償費用，由關東
      市場綜合大樓工程尾款內扣除支付予以受損鄰房。(二)鑑定
      專業單位，均同意委由台灣省土木技師公會負責辦理，預
      計鑑定期間為95年11月6日起一週內完成。……」等情，
      有新竹市政府95年11月7日府建市字第0950113473號函附
      系爭工程95年10月26日施工鄰房損害協調會會議記錄可稽
      （見原審訴字卷一第18-20頁），兩造並自認當時均同意
      由台灣省土木技師公會進行是項損害責任歸屬之鑑定（見
      本院卷第46頁正面）。
    (二)依台灣省土木技師公會95年12月7日（95）省土技字第670
      5號「竹市關東市場綜合大樓新建建築工程23戶鄰房損害
      修復鑑定報告」十「鑑定結果」「A.損鄰之責任歸屬」記
      載：「由92年10月省公會現況鑑定報告（案號92-503）與
      現場裂縫量測拍照比對，研判關東市場綜合大樓新建工程
      之承包商（即上訴人）施工過程，的確有造成鄰近住戶建
      竹物龜裂損壞，追究可能的原因是：該基地地質之地下水
      位高，地下室開挖施工時須抽取地下水，開挖施工才得以
      順利進行，但承包廠商承攬本工程，未事先對當地水文地
      質作進一步分析及提出因應對策；另外根據主辦單位市場
      管理課相關人員及鄰近住戶資料提供，由於地下室開挖施
      工期間，恰逢鋼筋材料漲價，承包廠商與材料供應商無法
      達成共識，以致整個建築工程停滯長達半年之久，但當時
      因地下室四周側邊雖及時組立擋土安全支撐鋼板，可能因
      擋水效果不佳，使得鄰近高地下水位之水壓不斷湧茹入開
      挖基地內，承包廠商在此半年期間內須持續大量抽取地下
      水，以維持開挖基地內外水位之平衡，此項外在擾動同時
      也造成新建建築工程基地外鄰房建物磁磚、地磚歸裂及地
      板少許沉陷之現象；另根據現場調查得知關東路23巷等住
      戶，在大雨時由於排水溝排水不良造成該區住戶地下室有
      滲水現象及房屋後側因排水不良造成積水。考量承包商在
      承攬本工程時，承包商在正常情形下無法查知基地四周之
      鄰房住戶已是20-30年以上之老舊建物，很多均屬擅自增
      建改建之建物，在結構分析上亦無法事先確認其安全性；
      另一方面，鄰房住戶在常理上亦應善盡告知承包廠商老舊
      建築物之實際情況，若住戶希望以建物拆除重建來思考估
      價費用，實屬不適當。因此本鑑定報告是以鄰房建物損壞
      修復角度作估價之基準，將修復材料費、人工費及住戶自
      行雇工修復費之30%，一併合計估出各戶損壞修復之費用
      。鑑定單位建議，本案之損鄰責任歸屬－承包廠商應負建
      物損壞修復賠償費用給與住戶之責任，並須以鑑定報告內
      容中提出之合理損壞賠償費用為賠償金額參考。」等語（
      見外放鑑定報告第2、3頁），上訴人並據以於95年12月27
      日召集23戶受損鄰房住戶說明，並按該鑑定報告所載修復
      費用支付金額，除被上訴人一戶外，其餘均已立據領取（
      見原審訴字卷一第78、118-138頁），足徵上訴人肯認該
      鑑定報告所指其就關東市場綜合大樓附近23戶鄰房損壞應
      負修復賠償責任。
    (三)上訴人雖抗辯依監造單位楊炳國建築師事務所之92年9月
      23日（92）炳字第519號函中之陳述，認為系爭工程尚未
      開挖，工程附近之住戶已抗議漏水、龜裂等現象；且依台
      灣省土木技師公會92年9月26日（92）觀東公所字第0926-
      1號鑑定報告，系爭房屋於92年9月25日傾斜鑑定單位完成
      牆柱腳傾斜觀測及相片成果示意圖，其傾斜差值為1.8-1.
      7公分；另依92年10月1日工程日報表，訴外人即楊炳國建
      築事務所之監造工程師王榮邦記載確認鄰屋受損狀況、原
      因非系爭工程所造成；又系爭房屋相鄰之關東路17、19、
      21號房屋所有人均未對其提出施工不當損賠之情事，則系
      爭房屋所發生之龜裂、漏水及壁癌等情均非其施工所造成
      之損害；再者，系爭房屋地板與路面之落差係因鋪設柏油
      造成，縱有落差亦屬屋齡40年且有921地震之自然變動所
      致，與其施工無關云云（見原審訴字卷一第76、77頁）。
      但查：
    1.上訴人既肯認前揭台灣省土木技師公會之鑑定報告，該報
      告已說明上訴人因施工不當，造成鄰房龜裂損壞等語，且
      上訴人亦按該報告所載修復鄰房損壞之估價表給付鄰房（
      除被上訴人外），其嗣後再予翻異，自難採信。
    2.上開楊炳國建築師事務所函文亦記載系爭工程之排樁作業
      已經完成，正準備開挖等情（見原審訴字卷一第80頁），
      而進行排樁係將鋼樁打入地底，作為將開挖時防止土石崩
      落之屏障，此時鋼樁打入地底已影響地表及地底之壓力，
      經過相連土地之傳動效果即會影響工程周圍之土地，自會
      影響其上之建物。況台灣省土木技師公會為前開鑑定時，
      系爭工程雖已施工，但尚未開挖地下室，此觀上開楊炳國
      建築師事務所函自明，因排樁作業已於92年9月23日前完
      成，並開始影響鄰屋而發生龜裂漏水現象，或龜裂漏水情
      形更加嚴重，鄰屋住戶方為抗議，則系爭房屋因此發生傾
      斜，適足佐證系爭房屋發生龜裂漏水、傾斜現象均在上訴
      人施工之後，確與上訴人之施工有因果關係。
    3.被上訴人已否認王榮邦曾對系爭房屋進行勘查，則王榮邦
      於92年10月1日在上開工程日報表之記載，已非無疑，上
      訴人復未舉證證明王榮邦前揭記載所憑為何，自難據為有
      利於上訴人之認定。
    4.系爭工程鄰近住戶中，亦有關東路13號所有人湯巫貴妹提
      出地板破裂、廚房地磚裂、天花板漏水、頂樓地板裂等項
      損害，並向上訴人求償，有新竹市關東市場工程鄰戶損害
      求償方式意願調查表可稽（見原審訴字卷一第96-1頁），
      並非系爭工程之鄰房所有人均未求償，更何況未向上訴人
      請求賠償，亦非等同該屋未受損，尤其鄰房之建材新舊、
      結構迴異，其因系爭工程而受損之程度即有二致，且個人
      財力所能承受損害之範圍及其評估求償所需之成本亦有不
      同，要難以關東路17、19、21號鄰房未提出求償，即遽認
      系爭房屋之受損與上訴人之施工無關。
    5.上訴人就所稱系爭房屋地板與路面之落差係因鋪設柏油所
      致，及該落差係因屋齡40年且有921地震之自然變動所致
      等事實，均未舉證以實其說，顯屬臆測之詞。準此，上訴
      人前開抗辯，均無可採。被上訴人所稱系爭房屋因系爭工
      程施工不當致受損等語，應堪採信。
    (三)被上訴人主張系爭房屋因上訴人施工而受損之情況如附件
      一、二所示，應以臺灣省建築師公會之鑑定報告為準等語
      ，並提出照片彩印、工程估價明細表及估價單等件為證（
      見原審訴字卷一第21-30、35-38、188-202頁），雖為上
      訴人所否認。惟查：
    1.證人即台灣省土木技師公會之鑑定技師陳鴻輝並於96年10
      月17日在原審結稱：「（問：92年那個市場是到什麼程度
      去鑑定？）當時完全沒有施工。（問：關東路15號〔即系
      爭房屋〕的部分，當時為何沒有到室內去看，只拍二張照
      片？提示920503鑑定案號）現況鑑定有裂縫的地方我們才
      拍，假如有漏水我們會拍，但是需要屋主指出。（問：那
      時候屋主有無在場？）一般都會在，沒有在的時候他也不
      會讓我們去拍，有時候是屋主的家人在，不一定是屋主親
      自在場。（問：95年的時候又去鑑定屋損的情形，他們主
      張你的鑑定報告很粗糙，有無此事？）我帶二個助理，並
      不止二天，有些住戶在家，有些住戶不在家，都是要先跟
      住戶約才能去看。（問：95年鑑定關東路015號的時候屋
      主在嗎？）在。（問：根據鑑定報告，15號的狀況有一樓
      磁磚裂縫、一到三樓滲水、油漆剝落，有壹個地方磁磚裂
      縫、屋頂有裂縫，還有無其他地方你判斷不是施工造成？
      ）我們是從寬認定。（問：二樓廚房旁邊的柱子裡面的水
      管有被擠爆，當時有跟你講這個情形？）證人不是記得很
      清楚，但是我們一般鑑定以看到為止，鑑定程序上也沒有
      必要去鑽洞，看裡面的管子。（問：有無可能因為興建關
      東市場導致裡面管子擠爆？）也是有可能，但是滲水是自
      然的現象，可能是水管老化的關係比較大。（問：現在技
      術上有無可能鑑定水管破裂的情形與興建市場有關？）現
      在可能比較沒有辦法，因為當初沒有把水管拍下來。（問
      ：當時有無跟你說花岡岩破裂的情形？）當時我們去的時
      候是斷斷續續有裂縫，計算面積是將有缺口的部分大範圍
      算進去，後來判斷的結果認為這應該不是因為興建市場所
      造成的，所以估修繕費用的時候就沒有把它估進去。」等
      語（見原審訴字卷一第178-180頁）。可知台灣省土木技
      師公會僅就系爭房屋受損情形為粗略之勘估，尚難為系爭
      房屋損壞狀況之唯一憑據。
    2.原審就被上訴人所指系爭房屋損害情形如附表一、二所示
      部分，囑託臺灣省建築師公會鑑定，經該公會指派建築師
      丁○○於97年2月26日、97年3月6日至現場勘查，鑑定結
      果略載：(1)系爭房屋經以準儀測量結果，建築物前後及兩
      側均無傾斜，後側地板與路面有1.0-2.0cm之下陷落差，
      與鄰房共同壁有裂縫0.1-0.3cm，一樓部分地板有被掏空
      下陷1cm之損害現象。台灣省土木技師公會95年12月7日（
      95）省土技字第6705號損壞修復鑑定報告書第2頁、第10
      項第A款損鄰之責任歸屬，已說明系爭房屋確因上訴人施
      工不當而造成地板下陷、構造擠壓而損壞等語，該報告之
      研判可以採信。(2)附表一、二編號1至17項所示確有損害
      現象，第18項所指水管爆裂無法證實，應係下雨屋頂裂縫
      滲水，第19項柱子結構損壞則係粉刷層擠壓裂縫，非結構
      損壞。(3)系爭房屋雖老舊，防水工程未至完善，卻多年相
      安無事，受上訴人施工不當造成地層下陷構造擠壓影響，
      共同壁產生裂縫嚴重漏水而損壞室內牆壁、天花板、地板
      ，所受損害應由上訴人負部分責任等語，有臺灣省建築師
      公會97年3月20日台建師鑑97008字第306-2號鑑定報告可
      稽。而證人丁○○亦於97年11月10日在本院結稱：「（問
      ：系爭房屋是否因為新竹市關東市場綜合大樓的興建而受
      損？）我要參考土木技師公會的報告，當時是由新竹市政
      府主持會議，當時的報告就有寫是上訴人施工不當，導致
      損害。（問：系爭房屋從92年開始，到97年時鑑定，是否
      會因其他因素的介入，如地震、颱風導致損害擴大？）當
      然地震、颱風會影響建築物的結構，但因上訴人在開工前
      沒有做現況的鑑定報告，就系爭建物在大樓開工前，有無
      其他龜裂、損壞情形作紀錄，以釐清責任，我們就可以作
      比較，因為沒有施工前的現況報告，所以很多責任點無法
      釐清，但依工程慣例及市政府的規定，開工後所發生的損
      害，原則上承包商要概括承受，我有提出陳報狀，寫的比
      較詳細，引用97年10月13日陳報狀。」等語（見本院卷第
      86頁反面、第87頁正面）。再參以丁○○所提97年10月13
      日陳報狀，略載：上訴人施工不當造成鄰房損害，乃不爭
      之事實，有台灣省土木技師公會95年12月7日（95）省土
      技字第6705號損壞修復鑑定報告書之研判可憑；況系爭工
      程須大規模開挖地下室，長期抽取地下水，本即極具災害
      風險，上訴人卻未顧及受損鄰房距離開挖基地不足4公尺
      ，工程施工前未請專業技師完成鄰房現況鑑定，即無法釐
      清系爭房屋是否既有瑕疵，否則即可免除該項損害是否因
      時空變化自然損害，或為他人施工造成之疑慮；而上訴人
      施工後造成鄰房損害災情，又未積極進行工程補強修復措
      施，則上開質疑之舉證責任應由上訴人為之，否則應概括
      承受負擔現存損害之修復費用等語（見本院卷第66-68頁
      ）。可知系爭房屋所存如附表一、二所示之損壞，乃上訴
      人施工不當所致，上訴人嗣又未積極進行工程補強修復措
      施，致系爭房屋受損後尚不斷發生後續性之損害，可認該
      損害為屬不可分（質之累積），或為一侵害狀態之繼續延
      續者，並非另有其他侵害行為發生。
    3.上訴人雖抗辯臺灣省建築師公會於97年2月26日、97年3月
      6日鑑定時，系爭房屋之狀況，並非被上訴人己○○於95
      年8月29日、95年9月11日提出損害求償方式意願調查表之
      實情，亦與台灣省土木技師公會之鑑定時間不同，其事實
      狀況既然有異，自會影響鑑定結果，臺灣省建築師公會之
      鑑定報告尚不能作為4年前其施工時存在之事實而為請求
      賠償之依據云云，惟查己○○固於95年8月29日、95年9月
      11日提出不同受損項目、金額請求賠償（見原審訴字卷一
      第88、97頁），此乃因己○○當時未聘請專業人士一一查
      詢受損情形及估算修復費用，致所提出之受損項目及金額
      未臻精確，系爭房屋實際上之損壞狀況仍應經過專業機構
      勘查估價後，始能認定，尚難以己○○所列系爭房屋之損
      壞狀況及賠償金額迭次變動，即遽認上訴人並無施工不當
      致系爭房屋受損。況丁○○已結稱台灣省土木技師公會前
      已於95年12月7日出具鑑定報告認定系爭房屋所受損害應
      歸責於上訴人施工不當，雖該損害自95年11月鑑定後至97
      年2、3月間其勘查鑑定時，會因地震、颱風等自然因素影
      響建物之結構，但上訴人於系爭房屋發生損壞時，未予積
      極進行工程補強修復措施，又無法證明系爭工程開挖前，
      系爭房屋本即存有其他龜裂、損壞等瑕疵，上訴人自應就
      系爭房屋之損壞負賠償修復之責等語，即已針對上訴人前
      開質疑之抗辯予以說明詳盡，衡之丁○○與兩造並無怨隙
      ，應無干冒偽證罪責而為不實證述之必要，其證詞堪予採
      信。
    4.上訴人又抗辯丁○○一個人無法完成附表一、二所示19項
      損害項目之勘查、垂直測量及鑑定，該工作至少須三人，
      其鑑定報告不因有其他臺灣省建築師公會委員參與而有影
      響，該委員亦有可能受丁○○之影響而未確實查證云云（
      見本院卷第107頁），非但質疑丁○○在建築法方面之專
      業能力，且未舉證以實其說，核屬臆測之詞，殊無足取。
      至丁○○所述系爭房屋雖有增建，但當地地質不錯，故蓋
      4層樓不會有下陷之問題等語（見本院卷第87頁正面），
      應係針對系爭工程施工前之狀況而為之陳述，並非對本院
      詢問「系爭房屋有增建，是否會導致損害之擴大？」此事
      項予以答覆，是關於此項，仍應參照其所製鑑定報告為準
      ，亦即丁○○並未否定系爭房屋未經專業設計即由原有2
      層加強磚造房屋增建至4層樓，致結構耐震能力減弱之事
      實，惟倘非上訴人在當地施工，大量開挖地下室，長期抽
      取地下水，應不會造成系爭房屋下陷、構造擠壓損壞、嚴
      重漏水等情（見該鑑定報告第11頁），尚難遽認丁○○此
      部分之證詞與鑑定報告矛盾，進而謂其所有證詞及所製鑑
      定報告均不可採。
    5.綜上，系爭房屋確實因上訴人施工不當而受損，且上訴人
      未就該損害予以積極補強修復，致不斷發生後續性之損害
      如附件一所示，上訴人自應負賠償之責（至於責任比例，
      詳後開八所述）。
七、按因故意或過失，不法侵害他人之權利者，負損害賠償責任
    。民法第184條第1項前段定有明文。又民法第197條第1項規
    定：「因侵權行為所生之損害賠償請求權，自請求權人知有
    損害及賠償義務人時起，二年間不行使而消滅。自有侵權行
    為時起，逾十年者亦同」；該條項所稱「自請求權人知有損
    害時起」之主觀「知」的條件，如係一次之加害行為，致他
    人於損害後尚不斷發生後續性之損害，該損害為屬不可分（
    質之累積），或為一侵害狀態之繼續延續者，固應分別以被
    害人知悉損害程度呈現底定 (損害顯在化)或不法侵害之行
    為終了時起算其時效。最高法院94年度台上字第148號判決
    要旨參照。查系爭工程於92年7月28日開工，被上訴人於92
    年9月23日發現系爭房屋受損，並向上訴人請求回復原狀頂
    情，亦為上訴人所是認（見本院卷第46頁正面），固堪認被
    上訴人自92年9月23日時起即知系爭房屋受損及上訴人為賠
    償義務人之事實，惟上訴人初未就系爭房屋受損部分予以積
    極補強修復，致該損害部分持續擴大，且系爭工程係於95年
    2月27日完工，台灣省土木技師公會已於95年間鑑定上訴人
    施工不當造成系爭房屋受損，嗣臺灣省建築師公會復認定附
    表一、二編號1至18項所示損害與上訴人施工不當有關（詳
    後開八所述），亦屬上訴人應負責賠償部分，足證上訴人施
    工不當致系爭房屋於損害後尚不斷發生後續性之損害，該損
    害既屬不可分，或為一侵害狀態之繼續延續者，依前開說明
    ，被上訴人對上訴人之侵權行為損害賠償請求權，應自不法
    侵害之行為終了時即95年2月27日上訴人完工時起算其時效
    ，而非自92年9月23日起算。則計至96年4月10日己○○發函
    請求上訴人回復原狀及賠償時，甚至於96年5月8日被上訴人
    向原法院聲請發支付命令（因上訴人嗣已異議而視為起訴即
    本件訴訟）時止，均未逾2年時效期間，是上訴人抗辯被上
    訴人之損害賠償請求權已罹於時效而消滅云云，亦無可採。
八、次按負損害賠償責任者，除法律另有規定或契約另有訂定外
    ，應回復他方損害發生前之原狀；債權人並得請求支付回復
    原狀所必要之費用，以代回復原狀。又不能回復原狀或回復
    顯有重大困難者，應以金錢賠償其損害。民法第213條第1、
    3項、第215條分別定有明文。承前所述，系爭房屋因上訴人
    施工而受損之情況如附表一、二所示，上訴人本應負責回復
    損害前之原狀，惟被上訴人倘就該損害亦有責任，且系爭房
    屋有多處為違法加蓋之情形，上訴人自無法依據建築相關法
    規進行合法之修繕，則命上訴人就應負責之損壞部分為回復
    原狀，顯有事實上之重大困難。揆諸前開說明，被上訴人請
    求上訴人給付修復費即支付回復原狀所必要之費用，以代回
    復原狀，即無不合，應予准許。茲就上訴人應給付之修復費
    用，分述如下：
    (一)附表一、二編號1-18項所示之損害確屬存在（不含所謂排
      水管爆裂），其損害原因均為上訴人施工不當造成地板下
      陷構造擠壓，下雨由共同壁裂縫滲漏造成損害，或原有損
      害但因上訴人之施工不當致損害擴大，各項原因詳如原判
      決附表二所示，上訴人對此自應負責賠償，此觀臺灣省建
      築師公會鑑定報告自明。惟第19項所示「一至四樓柱子結
      構損壞」部分，因僅係粉刷層有裂縫，非結構性破壞，則
      不在賠償之範圍。
    (二)上開損害既經認定，所需修復費用，業經鑑定建築師丁○
      ○參考被上訴人所提估價明細、估價單及前揭台灣省土木
      技師公會之鑑定報告，予以估算詳如附表三所示，合計50
      萬元（見該鑑定報告第11-14頁），亦堪採信。上訴人所
      辯丁○○所估算之修復費用，多使用被上訴人之提供之估
      價單，並以主觀印象推估，未確實查證業界之價格，不符
      一般鑑定法則，該鑑定報告不可採云云，惟查丁○○估算
      系爭房屋之修復費，除參考被上訴人提供之資料外，亦參
      考上訴人所不爭執之前揭台灣省土木技師公會鑑定報告，
      而台灣省土木技師公會所估算修復費用，乃係依據該公會
      鑑定手冊之損壞修復標準單價表（見原審訴字卷一第145-
      168頁），並無毫無憑據，則丁○○上開鑑價自非空泛推
      估，或有何不符業界價格之情事。況丁○○所製鑑定報告
      尚須經臺灣省建築師公會審核後發文，應無不符鑑定法則
      之可言，上訴人前開抗辯，容有誤解，亦乏所據。
    (三)上訴人又抗辯兩造已達成以台灣省土木技師公會鑑定報告
      所估算之修復費87,160元和解，其已交付同額之系爭支票
      予被上訴人，即屬清償債務完畢等語，為被上訴人所否認
      。經查新竹市政府於95年10月26日召集系爭工程鄰房受損
      住戶與上訴人協調損害責人歸屬及賠償事宜，己○○亦與
      會，其結論乃由新竹市政府聘用專業單位鑑定鄰損責任歸
      屬及核算修繕賠償費用，鑑定結果後，上訴人同意在一週
      內與受損鄰房達成協議及簽認協議書報新竹市政府備查，
      有會議紀錄可稽（見原審卷第19、20頁），足見能否達成
      協議，尚未可知，亦即兩造並未事先協議以台灣省土木技
      師公會所鑑定之修復費估價結果定上訴人賠償之金額，此
      觀新竹市政府95年12月19日府建市字第0950127240號函仍
      命上訴人與被上訴人協議賠償，而非逕命上訴人賠償等情
      自明（見原審卷第31頁）；另觀之上訴人與其他鄰房住戶
      協議書，可知鄰房住戶均在台灣省土木技師公會鑑定完成
      後，與上訴人協議而同意採用鑑定結果所估算之修復費，
      益徵上訴人與其他鄰房住戶並非在鑑定之前即同意以上開
      鑑定結果定其屋損之修復費。準此，兩造既未同意以台灣
      省土木技師公會之鑑定結果定系爭房屋之損害賠償，即未
      就系爭房屋之修復費達成和解。則上訴人於96年3月30日
      以存證信函附寄系爭支票予己○○，雖經己○○收受，惟
      己○○已於96年4月10日以新竹關東橋郵局第87號存證信
      函向上訴人表明不接受僅以87,160元為修復費（見原審訴
      字卷一第32、33頁，促字卷第11、12頁），自難認被上訴
      人已同意系爭房屋之修復費以87,160元和解。是上訴人前
      開抗辯，殊屬無據。被上訴人所稱兩造並未和解等語，為
      可採信。準此，上訴人交付系爭支票，僅係就上開損害賠
      償債務為一部清償，不生全部債務消滅之效果。
九、末按損害之發生或擴大，被害人與有過失者，法院得減輕賠
    償金額，或免除之。民法第217條第1項定有明文。查系爭房
    屋原為二層樓房，於57年間興建，60年7月31日完成登記，
    於92年上訴人施作系爭工程時，已建築完成達33年以上等情
    ，有兩造所不爭執之建物登記謄本可稽（見原審訴字卷一第
    55頁），應堪信實。又系爭房屋由原建2層樓，總面積168.
    78平方公尺，違法加蓋為4層樓房屋之事實，既為被上訴人
    所不爭執，且臺灣省建築師公會亦認其因而減弱結構耐震能
    力，被上訴人應負部分損害責任等情，有被上訴人所是認之
    鑑定報告足憑（見該鑑定報告第11頁）。顯見系爭房屋所生
    之損害及部分損害之擴大，核與系爭房屋之屋齡老舊及被上
    訴人之不當增建有關，但非謂全然為造成系爭房屋損害之原
    因，上訴人以系爭房屋老舊及違章加蓋而辯稱其損害與其無
    關云云，亦非可採。是被上訴人就系爭房屋之受損，既與有
    過失，爰依前開規定，減低上訴人之賠償責任40%。準此，
    上訴人應給付之修復費為30萬元，經扣除己○○已收受之系
    爭支票金額87,160元，上訴人尚應再給付212,840元。
十、從而，被上訴人依侵權行為之法律關係，請求上訴人賠償
    212,840元與自起訴狀繕本（支付命令因上訴人異議而視為
    起訴）送達之翌日即96年6月6日（見原審促字卷第16頁）起
    至清償日止，按年利率5%計算之利息，為有理由，應予准許
    。原審判命上訴人如數給付，並依職權宣告假執行，並無不
    合。上訴意旨指摘原判決（除確定部分外）不當，求予廢棄
    改判，為無理由，應予駁回。又兩造其餘之攻擊或防禦方法
    及未經援用之證據，經本院斟酌後，認為均不足影響本判決
    之結果，自無逐一詳予論駁之必要，併此敘明。
十一、據上論結，本件上訴為無理由，依民事訴訟法第463條、
      第449條第1項、第385條第1項前段、第78條，判決如主文
      。
中    華    民    國    97    年    12    月    23    日
                    民事第十七庭
                        審判長法  官   藍文祥
                              法  官   吳燁山
                              法  官   張競文
正本係照原本作成。
不得上訴。
中    華    民    國    97    年    12    月    24    日
                              書記官   章大富


司法院資訊處製作；財團法人民間司法改革基金會備份。
